【裁判字號】    90,上易,2855
【裁判日期】    900914
【裁判案由】    違反臺灣地區與大陸地區人民關係條例
【裁判全文】
臺灣高等法院刑事判決                            九十年度上易字第二八五五號
    上  訴  人  臺灣板橋地方法院檢察署檢察官
    被      告  甲○○
右上訴人因被告違反臺灣地區與大陸地區人民關係條例案件，不服臺灣板橋地方法院
九十年度易字第一四四二號，中華民國九十年六月二十六日第一審判決（起訴案號：
臺灣板橋地方法院檢察署九十年度偵字第四二八二號）提起上訴，本院判決如左：
    主  文
上訴駁回。
    理  由
一、公訴意旨略以：被告甲○○係址設台北縣新莊市○○路四一七號「永和豆漿店」
    負責人，自民國八十九年十月二十二日起（起訴書誤載為十月二十日起），以每
    月新台幣（下同）二萬元之代價，僱用未經許可在臺工作之大陸地區人民吳建英
    在上址工作，嗣於同年十一月八日凌晨一時十五分許，為警查獲，始悉上情。因
    認被告係違反臺灣地區與大陸地區人民關係條例（下簡稱兩岸人民關係條例）第
    十五條第四款之規定，應依同法第八十三條第一項論處。
二、按犯罪事實應依證據認定之，無證據不得推定其犯罪事實；又不能證明被告犯罪
    者，應諭知無罪之判決；刑事訴訟法第一百五十四條、第三百零一條第一項分別
    定有明文。又犯罪事實之認定，應憑真實之證據，倘證據是否真實尚欠明確，自
    難以擬制推測之方法，為其判斷之基礎；而認定犯罪事實之證據係指足以認定被
    告確有犯罪行為之積極證據而言，該項證據自須適合於被告犯罪事實之認定，始
    得採為斷罪資料，最高法院五十三年著有臺上字第六五六號、二十九年上字第三
    一０五號判例。且刑事訴訟上證明之資料，無論其為直接或間接證據，均須達於
    通常一般之人均不致有所懷疑，而得確信其為真實之程度，始得據為有罪之認定
    ，若其關於被告是否犯罪之證明未能達此程度，而有合理懷疑之存在，致使無從
    形成有罪之確信，根據「罪證有疑，利於被告」之證據法則，即不得遽為不利被
    告之認定，亦有最高法院七十六年度臺上字第四九八六號判例可稽。其以情況證
    據（即間接證據）斷罪時，尤須基於該證據在直接關係上所可證明之他項情況事
    實，本乎推理作用足以確證被告有罪，方為合法，不得徒憑主觀上之推想，將一
    般經驗上有利被告之其他合理情況逕予排除，此觀諸最高法院三十二年上字第六
    七號自明。
三、訊據被告甲○○對其係址設台北縣新莊市○○路四一七號「永和豆漿店」負責人
    ，自八十九年十月二十二日起，以每月二萬元之代價，僱用吳建英從事打雜之工
    作等事實固直承不諱，惟堅決否認有何違反兩岸人民關係條例之犯行，並辯稱：
    因當時店裡缺人，恰巧吳建英前來應徵，伊即僱用吳建英，然不知吳建英係大陸
    地區人民。而公訴人認被告涉有上開違反兩岸人民關係條例之犯行，無非係以被
    告於警訊之自白及證人吳建英於警訊之證詞為其論據基準。
四、經查：
  (一)證人即本件取締吳建英之臺北縣警察局新莊分局明志派出所警員謝勇源於原審審
    理時到庭證述：吳建英長相與臺灣人相同，看不出其係大陸地區人民，說話亦無
    口音，若其未表明係大陸地區人民，伊亦不知其為大陸地區人民等語（見原審卷
    第二五頁、第二六頁），則被告供稱僱用時不知吳建英係大陸地區人民等語，尚
    非無據。再查吳建英係因與吳學徵結婚，以結婚探親名義申請來台灣，於八十九
    年三月十一日自澳門入境之事實，亦據證人吳建英於警方調查時證述在卷（見偵
    查卷第八頁反面），並有吳學徵出具之切結書一紙在卷（見偵查卷第十頁）可稽
    ，顯見吳建英已在台七月餘，在台期間在外學習，言語外觀已不易立即查知係大
    陸勞工。且本件係因臺北縣警察局新莊分局明志派出所接獲海巡署官員告稱：常
    至上開「永和豆漿店」喝豆漿，與吳建英聊天時，經吳建英告知始得知其為大陸
    地區人民等語，該派出所警員始前往右揭「永和豆漿店」取締等情，亦據上開證
    人謝勇源證述綦詳（見原審卷第二六頁、第二七頁），顯見警員均非在查案時自
    外表及言語發現或懷疑吳建英係大陸人而查獲本案無誤。依上開說明，被告前開
    辯稱因吳建英外表及口音像本地人，伊因而不知吳建英為大陸人民等詞，尚可採
    信。
  (二)又證人吳建英於警方調查時並未證稱被告雇用伊時知其為大陸地區人民等情，有
    八十九年十一月八日偵訊（調查）筆錄在卷可稽，被告否認雇用吳建英時知悉其
    為大陸地區人民等語，法院審理本案即認有傳訊該證人吳建英到庭踐行刑事訴訟
    法規定之詰問及對質等程序之必要，以擔保其證言之可信性，不能僅憑其於警訊
    時片面之證詞，即認定被告犯罪。然該大陸地區人民吳建英業於九十年二月二十
    六日檢察官提起公訴前之八十九年十一月十五日十時十分許即已為警強制遣送出
    境，有前開切結書在卷可按，已無從傳訊其到案供證，是其於警局偵訊中證言之
    可信性，已有疑義。
  (三)又苟被告於僱用吳建英時真知其為大陸地區人民，衡諸常情，被告當會要求吳建
    英不得告知他人其為大陸地區人民，或小心戒慎避免吳建英與前往「永和豆漿店
    」消費之客人接觸，免遭他人查知被告僱用大陸地區人民之犯行並進而向警察機
    關申告，何以其不如此為之，反任吳建英隨意與消費之客人聊天，並透露其為大
    陸地區人民？從而，被告上開辯解，尚堪採信。至被告於僱用吳建英時，未查看
    吳建英國民身分證，固有未當，然僱用他人從事打雜之勞力工作，或因覺無必要
    或因一時疏忽致未查看國民身分證，亦有可能，執此尚無法證明被告即有吳建英
    係大陸地區人民之認識。
  (四)再者，證人吳建英於警訊中證稱：伊自八十九年十月二十二日起，在上開「永和
    豆漿店」內從事打雜之工作，每月薪水約二萬元等語（見偵查卷第八頁反面），
    薪水並未較本地人為低，尚難執此無法說明被告確知悉其為大陸地區人民之證據
    甚明。
五、此外，本院復查無其他積極證據足認被告有公訴人所指訴之犯行。原審因認本件
    不能證明被告犯罪，而為諭知被告無罪判決。經核並無不合。檢察官上訴仍執前
    詞指被告僱用吳建英之時間已有半月之久，被告可以藉由查看吳建英身分證此一
    簡單方式得知吳建英是否係大陸地區人民，卻捨此而不為，且海巡署員警僅係偶
    然前往該址喝豆漿，吳建英即告知並表明自己是大陸地區人民，則吳建英有何對
    甲○○刻意隱瞞其係大陸地區人民身分之可能？而偶然前往店內消費之客人均可
    知悉吳建英係大陸地區人民，身為吳建英雇主且較諸客人與吳建英有更多接觸機
    會之甲○○對此如何有可能毫無所悉？退萬步言，縱令被告於僱用吳建英之初不
    知道吳建英是大陸地區人民，然而在僱用期間中經由聊天或其他管道得知吳建英
    是大陸地區人民卻仍繼續僱用，仍不能免除違反兩岸人民關係條例刑責等情，指
    摘原判決不當。惟查吳建英在台半年以上，常在外與本地人多所接觸並學習，外
    觀及言語已不足明顯辨別係大陸人，且被告僱傭吳建英僅十餘日，被告又未經常
    在店內，此觀查獲當時被告不在店內即明，有案件檢查紀錄在卷可稽（見偵查卷
    第九頁），是亦難認被告在工作上有密切相處之情形。查獲之警員謝勇源亦證稱
    難自外觀上懷疑吳建英係大陸人而查獲等情，均如前述。是檢察官上訴所指各節
    尚不足採。其上訴即無理由，應予駁回。
據上論斷，應依刑事訴訟法第三百六十八條，判決如主文。
本案經檢察官陳文禮到庭執行職務。
中      華      民      國      九十      年      九      月    十四    日
                              臺灣高等法院刑事第六庭
                                  審判長法  官  陳  春  秋
                                        法  官  王  麗  莉
                                        法  官  徐  培  元
右正本證明與原本無異。
不得上訴。
                                        書記官  秦  仲  芳
中      華      民      國     九十     年    九      月     十四       日


司法院資訊處製作；財團法人民間司法改革基金會備份。
